【裁判字號】    98,消債抗,251
【裁判日期】    981230
【裁判案由】    更生事件
【裁判全文】
臺灣臺北地方法院民事裁定           98年度消債抗字第251號
抗  告  人  甲○○
上列抗告人因更生事件對於中華民國98年8月26日本院98年度消
債更字第285號裁定提起抗告，本院裁定如下：
    主  文
抗告駁回。
抗告程序費用新台幣壹仟元由抗告人負擔。
    理  由
一、本件抗告人抗告意旨略以：抗告人因協商金額超過抗告人能
    力所及，故無力清償而毀諾，原裁定顯失公平，爰提起本件
    抗告，請求廢棄原裁定等語。
二、按債務人與金融機構協商成立者，不得聲請更生或清算，但
    因不可歸責於己之事由，致履行顯有重大困難者，不在此限
    ；本條例施行前，債務人依金融主管機關協調成立之中華民
    國銀行公會會員，辦理消費金融案件無擔保債務協商機制與
    金融機構成立之協商，準用前項之規定，消費者債務清理條
    例第151條第5項、第6 項分別定有明文。又聲請更生或清算
    不合程式或不備其他要件者，法院應以裁定駁回之。但其情
    形可以補正者，法院應定期間先命補正，復為同條例第8 條
    所明定。另債務人不能清償債務或有不能清償之虞者，得依
    本條例所定更生或清算程序，清理其債務，同條例第3 條亦
    定有明文。是債務清償方案成立後，固由債務人按其條件履
    行，惟需於其後發生情事變更，在清償期間收入或收益不如
    預期，致該方案履行困難甚或履行不能，因不可歸責於己，
    始能依本條例第151條第5項但書之規定聲請更生或清算。此
    項規定旨在避免債務人任意毀棄已成立之協商，濫用更生或
    清算之裁判上債務清理程序，蓋該債務清償方案係經債務人
    行使程序選擇權而與債權人締結之債務清理契約，其即應受
    該契約之拘束，且本條例更生之規範目的，係在維持債務人
    基本生活之情況下，於債務人之能力範圍內盡力清償債務，
    非謂債務人得任意利用債務清理程序減輕債務，因此，為避
    免債務人針對已成立之協商方案任意毀諾，濫用更生或清算
    之債務清理程序，須債務人於協商成立後因不可歸責於己之
    事由，致其無法履行原定清償方案，始例外得依本條例聲請
    更生或清算。
三、抗告人曾於民國95年8月間與最大債權銀行元大商業銀行進
    行消債條例前置協商，約定自95年10月起，分120期，每月
    清償36,139元，惟抗告人稱因協商金額超過抗告人能力所及
    ，故無力清償而毀諾云云。然查：
  (一)由抗告人所陳報之之每月支出明細可知，抗告人自承每約收
    入為55000元，每月需支出伙食費6000元、交通費2250元、
    醫療費500元、水電1500元、瓦斯費600元、電話費350元、
    網路費200元、保險費5000元、子女生活費5000元、教育費
    5000元、母親生活費5000元、服裝費900元、房屋貸款7500
    元、個人清潔用品450元，共計40250元，均未檢附單據證明
    確實有此項支出，經原審以裁定命其補正後仍拒不提出，依
    消費者債務清理條例第8條規定，原審駁回抗告人之聲請，
    於法即無不合。抗告人提起抗告，僅提出自行填具之96年1
    月至98年8月間每月必要支出明細，然細繹抗告人提出之明
    細，32個月期間每月各項生活支出之金額竟完全相同，毫無
    二致，顯與常理有違，且仍未就此部分補正任何單據，自無
    從認為抗告人所主張之必要生活支出為可採。
  (二)又抗告人所陳報之房屋貸款7,500元部分，抗告人稱此為現
    在居住房屋之貸款還款分擔，但由該房地之土地登記第二類
    謄本可知，該房地之所有權為債務人之配偶莊淑嘉單獨所有
    ，則抗告人依法顯無負擔此一房屋貸款之義務。抗告人既已
    不能清償自身負債，竟置自身債務於不顧而將有現之收入用
    以清償他人債務，此等支出顯不能認為必要。
  (三)抗告人主張其每月需支出子女生活費用及教育費部分，依民
    法第1115條第2項，負扶養義務者有數人而其親等同一時，
    應各依其經濟能力分擔義務，按抗告人配偶95年及96年綜合
    所得稅各類所得資料清單，抗告人之配偶95及96年每月平均
    收入為50920元，名下並有房屋及土地各一筆，抗告人目前
    已無力清償自己負債，客觀上經濟能力並非優越，抗告人配
    偶經濟能力顯然優於抗告人，依法本應較抗告人負擔更高比
    例之扶養義務及費用，是以此部分之主張亦無可採。至於抗
    告人所稱之母親生活費5000元，除並未提出其確實有支付之
    證據外，抗告人之母名下尚有自用小客車一部，95年度僅存
    款利息收入即達6246元，有財產歸戶資料及綜合所得稅申報
    資料可稽，亦無事證足認抗告人之母有不能維持自己生活而
    須受扶養之情事，亦無從認為此為必要支出。又，抗告人主
    張之伙食費6000元、交通費2250元、醫療費500元、水電
    1500元、瓦斯費600元、電話費350元、網路費200元、服裝
    費900元、房屋貸款7500元、個人清潔用品450元等，均屬家
    庭生活費用，抗告人配偶之資力既優於抗告人，依民法第
    1003條之1，抗告人配偶應負擔之比例亦應高於抗告人，要
    無由抗告人獨攬所有家庭支出，而將資產均分配予其配偶之
    理。
  (四)抗告人又稱每月需繳納商業保險保險費5,000元，但抗告人
    本已享有全民健康保險及勞工保險，就基本之醫療照顧、職
    災、生育、傷病、失能、老年、死亡等均享有保險給付，並
    未低於一般國民所享有之生存保障，於抗告人業已無法依約
    清償債務之狀況下，自不能認為投保商業保險之支出為必要
    。
  (五)綜上，由抗告人每月平均收入55000元計算，扣除每月協
    商還款金額36,139元後，尚有18861元可供抗告人支配，高
    於台北市每人每月最低生活費14,152元甚多，足以支應抗告
    人日常所需，元大商業銀行提出之協商方案，顯屬抗告人可
    負擔之方案，並無任何不合理之處。
四、綜上所述，抗告人於協商成立後毀諾，難認係有何不可歸責
    於己之事由，致履行顯有重大困難，是以其更生之聲請與前
    開規定不符，不能認為合法。從而，原審裁定駁回抗告人更
    生之聲請，核無違誤，抗告意旨猶執前詞，指摘原裁定不當
    ，求予廢棄另為裁定，為無理由，應予駁回。
五、據上論結，本件抗告為無理由，依消費者債務清理條例第15
    條，民事訴訟法第495 條之1 第1 項、第449 條第1 項、第
    95條、第78條，裁定如主文。
中    華    民    國    98    年    12   月    30    日
                  民事第三庭  審判長法    官  丁蓓蓓
                                    法    官  黃明發
                                    法    官  陳怡雯
上為正本係照原本作成。
本裁定不得抗告。
中    華    民    國    98    年    12   月    30    日
                                    書 記 官  鄭美華

司法院資訊處製作；財團法人民間司法改革基金會備份。
